臺灣花蓮地方法院民事判決　　　　　　　　　　　　　　九十三年度小上字第八號
　　上　訴　人　丁○○
　　　　　　　　乙○○○○○○.
　　訴訟代理人　丙○○
　　被　上訴人　財政部國有財產局台灣北區辦事處花蓮分處
　　　　　　　　　　　　　　　.
　　法定代理人　甲○○　　　　.
　　訴訟代理人　戊○○　　　　.
右當事人間請求返還不當得利事件，上訴人對於中華民國九十三年五月二十八日本院
花蓮簡易庭九十三年度花小字第四九、五十號第一審小額民事判決提起上訴，本院於
九十四年一月二十五日言詞辯論終結，判決如左：
    主      文
原判決關於命上訴人丁○○應給付被上訴人新台幣捌萬伍仟玖佰拾柒元，及其中新
台幣柒萬壹仟佰元自民國九十二年十月一日起，其餘新台幣壹萬肆仟陸佰拾柒元
自民國九十三年五月八日起，均至清償日止，按年息百分之五計算之利息部分暨該部
分假執行之宣告及訴訟費用之裁判；以及關於命上訴人乙○○○○○○應給付被上訴
人新台幣捌萬貳仟伍佰元，及其中新台幣柒萬肆仟肆佰元自民國九十二年十月一日起
，其餘新台幣捌仟壹佰元自民國九十三年五月八日起，均至清償日止，按年息百分之
五計算之利息部分暨該部分假執行之宣告及訴訟費用之裁判均廢棄。
前開廢棄部分，發回本院花蓮簡易庭。
    事      實
甲、上訴人方面：
一、聲明：
（一）原判決廢棄。
（二）右廢棄部分，被上訴人在第一審之訴駁回。
（三）第一、二審訴訟費用由被上訴人負擔。
二、陳述：除與原審判決書所載者相同茲予引用外，補稱：
    １民國五十年間，系爭土地之管理機關以花蓮縣商會名義出售土地上之木屋店鋪
      七十四戶，作為疏浚市區○道排洪工程經費，價金含無償使用系爭土地水溝，
      苟非土地管理機關之同意，花蓮縣商會不可能在系爭土地上興建店鋪，系爭土
      地於六十七年間，係屬國有水溝地，九十二年間，並曾函催上訴人訂立租約，
      現又否決，顯失誠信，應停止訴訟程序。
    ２七十四戶中，被上訴人僅對四戶起訴，顯有選擇處理，違背公平比例原則，原
      審認事用法，諸多違誤，應併將七十餘戶住民移送法辦。
    ３被上訴人以縣商會名義出售小木屋，本違法治，依國有財產法不得擅為收益。
      六十六年間，部分木屋火災全毀，管理機關同意由政府恤民貸款，非無正當權
      源，並有切結異地遷建之約定，是為無償使用條件，為此請求調查證據。
    ４花蓮市公所於九十三年間曾函覆，自八十七年接管系爭土地，仍為管理權人，
      被上訴人求償是否適格，請法院認定。
    ５四十年間，違法售屋，五十八年間經政府同意拆屋重建，六十七年間火災毀損
      五十四戶，災民貸款重建，難認上訴人無使用權源，及有不當得利，且不當得
      利請求權已逾十五年時效。
　　６系爭土地為水溝、道路，屬國有公用土地，依法被上訴人非系爭土地之管理機
      關，本件當事人不適格。
    ７原審既合併辯論、裁判，不同意行小額程序。
三、證據：提出杜賣證、稅籍證明書、土地登記謄本、花蓮縣政府函、花蓮市公函（
    以上均係影本）等為證。
乙、被上訴人方面：
一、聲明：駁回上訴。
二、陳述：除與原審判決書所載者相同茲予引用外，補稱：
    系爭土地為國有土地，兩造間無租賃關係，上訴人無正當使用系爭土地之權源。
    本件被上訴人起訴時，土地管理機關為被上訴人，且被上訴人係請求被上訴人管
    理期間之使用費。
    理      由
一、按應適用通常訴訟程序或簡易訴訟程序事件，而第一審法院行小額程序者，第二
    審法院得廢棄原判決，將該事件發回原法院，但第四百三十六條之八第四項之事
    件，當事人已表示無異議或知其違背或可得而知其違背，並無異議而為本案辯論
    者，不在此限，此民事訴訟法第四百三十六條之二六第一項定有明文。又分別提
    起之數宗訴訟，其訴訟標的相牽連或得以一訴主張者，法院得命合併辯論，命合
    併辯論之數宗訴訟，得合併裁判，固為民事訴訟法第二百零五條分別明定，然此
    規定之立法目的在於便利訴訟進行，為達訴訟經濟，並防止裁判矛盾。即以有合
    併辯論之利益為前提，如數宗訴訟非可行同種類之訴訟程序，自不可命合併辯論
    。又一經裁定合併辯論，即生訴之合併，合併辯論後合併裁判者，訴訟標的之金
    額應合併計算，此時即可能發生應轉換訴訟程序之結果。
二、本件被上訴人於原審係對上訴人丁○○、施火皇及第三人陳銘捷、薛宇紘分別起
    訴，本院受理案號分別九十三年花小字第四九號、第五０號，九十三年花簡字第
    三０號、第三一號，其中九十三年花小字第四九號、第五０號事件，因請求給付
    標的金額在新台幣（下同）十萬元以下，依法原應適用小額程序，而九十三年花
    簡字第三０號、第三一號之請求給付標的金額分別為十萬元以上、五十萬元以下
    ，依法則應適用簡易程序。是：
　　１原審於審理時將上開四件訴訟事件當庭裁定合併辯論，將非可行同種類訴訟程
      序之訴訟事件合併辯論，於法已有違誤，且當事人未表示無異議，此均有卷附
      原審九十三年二月二十五日、九十三年五月七日言詞辯論筆錄之記載可參。而
      小額程序與簡易程序明顯不同，原審將應進行不同訴訟程序之事件裁定合併辯
      論後，究竟實際適用何種訴訟程序，在言詞辯論期日之當下並不明確，更無從
      苛求當事人應明白知悉法院進行之訴訟程序為何，自難認上訴人有知原審違背
      而誤行程序或可得而知其違背之情形。
    ２九十三年花小字第四九號、第五０號訴訟事件經合併裁判，其訴訟標的金額已
      逾十萬元以上（尚在五十萬元以下），依前開意旨，原審本應轉換訴訟程序為
      簡易程序，卻仍行小額程序，以小額程序為裁判，亦於法不合。
三、對於請求小額金錢涉訟者，因簡易程序仍嫌繁複，難予達到處理程序簡速化、平
    民化、大眾化之需要，為使小額給付事件能循簡便、迅速、經濟之訴訟程序獲得
    解決，故增訂小額訴訟制度。而為避免法院耗費過多時間及費用調查證據，經兩
    造同意或調查證據所需時間、費用與當事人之請求顯不相當時，法院得不調查證
    據，而審酌一切情況，依所得心證認定事實為公正之裁判，且為貫徹小額程序簡
    速目的，對於小額程序之第一審裁判，非以違背法令為理由，不得為之；當事人
    於第二審程序除因原法院違背法令致未能提出者外，不得提出新攻擊或防禦方法
    ，凡此均係訴訟事件適用簡易程序時所未見之規定與限制，足見法院適用何種訴
    訟程序進行審理，攸關當事人權益甚鉅。本件九十三年花小字第四九、五十號事
    件，經原審裁定合併辯論、合併裁判，因合併後訴訟標的金額在十萬元以上、五
    十萬元以下，本應適用簡易程序，原審卻行小額程序而為裁判，使當事人依法定
    程序得享有之程序保障（如證據調查程序、上訴要件等），無法受到應享有之保
    護強度，自有將誤行小額程序之原判決廢棄發回原法院之必要。
四、綜上，原審既誤行小額程序，且無當事人已表示無異議或知其違背或可得而知其
    違背並無異議而為本案辯論之情形，為維當事人程序保障之必要，爰將原審誤用
    小額程序而為上訴人不利益判決部分，暨該部分假執行之宣告及訴訟費用之裁判
    均廢棄，不待當事人聲明，將廢棄部分發回原審法院。
五、兩造其餘主張舉證，於本件判決結果不生影響，爰不一一論駁。
六、結論，本件上訴為有理由，依民事訴訟法第四百三十六條之二十六條第一項，判
    決如主文。
中　　　華　　　民　　　國　　九十四　　年　　　一　　　月　　三十一　　日
　　　　　　　　　　　　　 　 臺灣花蓮地方法院民事庭
　　　　　　　　　　　　　　　　　審判長法官　蕭廣政
　　　　　　　　　　　　　　　　　法　　　官　陳燁真
　　　　　　　　　　　　　　　　　法　　　官　蘇嫊娟
右正本證明與原本無異。
本件不得上訴。
中　　　華　　　民　　　國　　九十四　　年　　　一　　　月　　三十一　　日
                                  法院書記官  徐宗賢
